【裁判字號】    99,交抗,38
【裁判日期】    990129
【裁判案由】    聲明異議
【裁判全文】
臺灣高等法院高雄分院刑事裁定          99年度交抗字第38號
抗 告 人  交通部公路總局高雄區監理所
代 表 人  乙○○
受處分人  甲○○
上列抗告人因受處分人違反道路交通管理處罰條例聲明異議案件
，不服臺灣高雄地方法院中華民國98年9 月30日裁定（98年度交
聲字第2612號），提起抗告，本院裁定如下：
    主  文
抗告駁回。
    理  由
一、本院審理結果，認原審上開裁定認事、用法均無違誤，應予
    維持，並引用原審上開裁定之理由，如附件所示。
二、抗告意旨略以：查酒駕吊扣駕照處分之目的並非僅為處罰違
    反道路交通管理事件之行為而已，尚寓有以暫時禁止行為人
    於道路上駕駛，以免造成用路人重大傷亡，倘汽車駕駛執照
    所有人因酒駕違反道路交通管理處罰條例第35條規定，但由
    於其無考領機車或自用小客車駕照而得予免吊扣駕照處分，
    顯有違公平原則，因此當吊扣駕駛人酒後違規駕駛時，當未
    領有較低級駕駛執照者，自仍應吊扣其駕駛該違規車輛所憑
    之較高級駕駛執照，如此始符合道路交通安全規則第114 條
    第2 款、第53條、第61條第1 項及道路交通管理處罰條例第
    35條第1 項第1 款、第24條第1 項第2 款、第68條條規定之
    意旨。且考量公眾用路安全之立法，與個人生存權、工作權
    之保障，兩相權衡所保障之利益，堪認吊扣駕照之規定，尚
    在立法機關之立法裁量權限內，並未顯然侵害受處分人生存
    權及工作權之保障，且現行駕駛執照之管理仍採汽、機車（
    各一照）照類管理。本件異議人即受處分人甲○○考領有職
    業大客車駕駛執照，其酒後駕駛自用小客貨車違規，違反道
    路交通管理處罰條例第35條第1 項第1 款規定，本案自可裁
    量處罰吊扣受處分人違規時所領有之駕駛憑證（即職業大客
    車駕駛執照），原裁定撤銷吊扣職業大客車駕駛執照12個月
    部分顯有未合，爰提抗告請撤銷原裁定另為適法之裁定等語
    。
三、按道路交通管理處罰條例第68條於94年11月23日修正通過，
    於94年12月14日修正公布，於95年3 月1 日施行，由原條文
    ：「汽車駕駛人，因違反本條例及道路交通安全規則之規定
    ，受吊扣或吊銷駕駛執照處分時，吊扣或吊銷其持有各級車
    類之駕駛執照」，修正為：「汽車駕駛人，因違反本條例及
    道路交通安全規則之規定，受吊銷駕駛執照處分時，吊銷其
    持有各級車類之駕駛執照」，修正後之新法已將「吊扣」之
    連坐規定排除在外。觀其修法意旨，係以原條文將違規駕駛
    人所持有之各級車類駕駛執照一併吊扣或吊銷，失之過酷，
    影響人民工作及生活甚鉅為由，而刪除吊扣駕駛人駕駛執照
    時，應吊扣駕駛人持有各級車類駕駛執照之規定。是依現行
    道路交通管理處罰條例，似無得吊扣駕駛人所持有「各級車
    類」駕駛執照之依據存在。
四、又受處分人係酒後駕駛自小客貨車違規，原處分機關則處罰
    吊扣受處分人之職業大客車駕駛執照12個月（受處分人於本
    件違規時，並無自用一般自小客貨車駕駛執照，僅有職業大
    客車駕駛執照，而原處分機關上開裁決所指應吊扣之受處分
    人汽車駕駛執照，係指受處分人之職業大客車駕駛執照等事
    實，有公路監理電子閘門證號查詢汽車駕駛人之資料、原處
    分機關違反道路交通管理事件不服裁決聲明異議案件移送書
    各1 紙在卷足憑）。然行政行為採取之方法所造成之損害，
    本不得與欲達成目的之利益顯失均衡，行政程序法第7 條第
    3 款、行政罰法第18條等規定可參，則吊扣受處分人之職業
    大客車駕照，雖可達成限制受處分人繼續駕駛自用小客貨車
    類行駛之目的，惟亦同時造成限制受處分人駕駛其他各級車
    類行駛之結果，所造成之損害已與欲達成目的之利益顯失均
    衡。且依上開所述修正後即本件行為時之新法，既然已將「
    吊扣」各級車類規定刪除，則本件原處分機關裁處吊扣受處
    分人「職業大客車」駕駛執照12個月，即已逾道路交通管理
    處罰條例第68條規範。
五、原裁定因審酌受處分人既係駕駛自用小客貨車違規，自不得
    逾越法律之規定，將受處分人之職業大客車駕駛執照予以吊
    扣。從而，認本件異議為有理由，而裁定撤銷原處分關於裁
    處吊扣受處分人職業大客車駕駛執照12個月部分，並為不罰
    之諭知，經核即無違誤，抗告人仍執陳詞提起抗告，並無理
    由，應予駁回。
六、據上論結，應依道路交通案件處理辦法第26條，刑事訴訟法
    第412 條，裁定如主文。
中    華    民    國    99    年    1     月    29    日
                刑事第三庭  審判長法  官   莊崑山
                                  法  官   莊松泉
                                  法  官   唐照明
以上正本證明與原本無異。
不得再抗告。
中    華    民    國    99    年    1     月    29    日
                                  書記官   黃琳群
附件：
臺灣高雄地方法院交通事件裁定        98年度交聲字第2612號
原處分機關  交通部公路總局高雄區監理所
代  表  人  乙○○
異  議  人
即受處分人  甲○○  男  50歲（民國○○年○○月○○日生）
                    身分證統一編號：Ｚ000000000號
                    住高雄縣鳥松鄉○○村○○路1號
                    居高雄縣鳥松鄉夢裡村夢祥巷132號
上列異議人即受處分人因違反道路交通管理處罰條例案件，對於
交通部公路總局高雄區監理所民國98年9 月11日所為之高監自裁
字第裁80-N00000000號裁決聲明異議，本院裁定如下：
    主  文
原處分關於甲○○酒精濃度超過規定標準，吊扣駕駛執照拾貳個
月之處分撤銷。
上開撤銷部分不罰。
    理  由
一、原處分機關略以：異議人即受處分人甲○○（下稱異議人）
    酒後駕駛車牌號碼E2-7975 號自用一般小客貨車，於民國98
    年3 月2 日晚間9 時59分許，行經高雄縣仁武鄉○○路與仁
    雄路43巷口前時，與第三人蘇建彰所騎乘之機車發生交通事
    故（無人傷亡），經警測得其呼氣酒精濃度達每公升0.84毫
    克，超過規定標準濃度，而當場掣單舉發。爰於98年9 月11
    日依道路交通管理處罰條例（下稱道交條例）第35條第1 項
    第1 款之規定，裁處罰鍰新臺幣（下同）49,500元，並吊扣
    駕駛執照12個月，且施以道安講習。而異議人於98年9 月11
    日收受上開裁決書後，於同日向原處分機關聲明異議，爰依
    法移送本院審理等情。
二、異議意旨則以：異議人家境困難，家中經濟只靠異議人駕駛
    職業大客車維持，請求撤銷原處分有關吊扣大客車駕照12個
    月部分之處分等語（原處分有關罰鍰49,500元及施以道安講
    習部分未經異議）。
三、按受處分人不服公路主管機關所為之處罰，得於接到裁決書
    之翌日起20日內，向管轄地方法院聲明異議，道交條例第87
    條第1 項定有明文。查本件原處分機關於98年9 月11日以高
    監自裁字第裁80-N00000000號裁決裁處異議人上開處分，異
    議人於同日收受該裁決書後不服，於同日具狀向原處分機關
    聲明異議等情，有上開裁決書及其送達證書、聲明異議狀及
    其上公路總局高雄區監理所收文戳章在卷足參（見本院98年
    度交聲字第2612號卷《下稱交聲卷》第3 至5 、9 、13頁）
    ，未逾前開法定期間，是本件聲明異議之程序為合法，先予
    敘明。
四、按汽車駕駛人飲用酒類後其吐氣所含酒精濃度超過每公升0.
    25毫克者，不得駕車，道路交通安全規則第114 條第2 款訂
    有明文。又汽車駕駛人，駕駛汽車經測試檢定有酒精濃度超
    過規定標準者，處15,000元以上60,000元以下罰鍰，並當場
    移置保管其車輛及吊扣其駕駛執照1 年；汽車駕駛人有前開
    情形者，應接受道路交通安全講習，道交條例第35條第1 項
    第1 款、第24條第1 項第2 款分別定有明文。次按於94年12
    月14日修正、95年3 月1 日施行前之道交條例第68條固規定
    ：「汽車駕駛人，因違反本條例及道路交通安全規則之規定
    ，受吊扣或吊銷駕駛執照處分時，吊扣或吊銷其持有各級車
    類之駕駛執照」，惟修正後業已刪除「吊扣」之規定，改為
    「汽車駕駛人，因違反本條例及道路交通安全規則之規定，
    受吊銷駕駛執照處分時，吊銷其持有各級車類之駕駛執照」
    ，其修正理由乃係舊法將違法或違規駕駛人所持有各級車類
    之駕駛執照一併吊扣，失之過酷，影響人民工作及生活甚鉅
    ，故依修正後之該條規定，受吊扣駕駛執照處分時，僅能吊
    扣違規當時所駕車類之駕駛執照，不得吊扣其持有各級車類
    之駕駛執照，僅於受吊銷駕駛執照處分時，始吊銷其持有各
    級車類之駕駛執照。末按行政行為對人民課以一定之義務或
    負擔，或造成人民其他之不利益時，其所採取之手段，與行
    政機關所追求之目的間，必須有合理之聯結關係存在，亦即
    不得違反「不當聯結禁止原則」，若欠缺此聯結關係，此項
    行政行為即非適法（最高行政法院90年度判字第1704號判決
    意旨參照）；行政行為，採取之方法所造成之損害不得與欲
    達成目的之利益顯失均衡（行政程序法第7 條第3 款、行政
    罰法第18條規定參照）。
五、經查，本件異議人於前揭時、地酒後駕車，與第三人蘇建彰
    所騎乘之機車發生交通事故（無人傷亡），經警測得其呼氣
    酒精濃度達每公升0.84毫克，除經高雄縣政府警察局仁武分
    局依法掣單舉發外，並移送臺灣高雄地方法院檢察署檢察官
    偵查後聲請簡易判決處刑，經本院以98年度交簡字第14號判
    處有期徒刑3 月，異議人提起上訴，旋又撤回而確定等情，
    有高雄縣政府警察局98年3 月2 日高警交字第N00000000 號
    舉發違反道路交通管理事件通知單、酒精測試報告各1 份在
    卷可稽（見交聲卷第10至11頁），並據本院依據職權調閱98
    年度交簡字第14號全卷審核屬實，則異議人酒後吐氣所含酒
    精濃度超過規定標準即每公升0.25毫克，違反道交條例第35
    條1 項第1 款規定之事實，固堪認定。惟異議人違規當時係
    駕駛自小客貨車，揆諸前揭說明，原處分機關僅能吊扣其所
    依憑駕駛自小客貨車資格之駕駛執照，而不得一併限制其自
    小客貨車以外之職業大客車駕駛資格，否則，即屬不當聯結
    異議人駕駛自小客貨車之違規行為與其職業大客車之駕駛資
    格，有違「不當聯結禁止原則」。況原處分機關裁處吊扣異
    議人之職業大客車駕駛執照12個月之處分，固能達成限制其
    駕駛自小客貨車之目的，但亦造成異議人不能駕駛職業大客
    車及以下各級車類之結果，對異議人因而造成之損害與欲達
    成目的之利益顯失均衡，有違行政程序法第7 條第3 款之規
    定。準此，原處分機關對於異議人前揭違規行為，裁處吊扣
    其職業大客車駕駛執照12個月之處分，即屬違法，而有撤銷
    之原因。
六、又現行道路交通管理制度採1 人1 照原則，即汽車駕駛人取
    得高一級車類之駕駛資格者，得駕駛較低級車類之車輛，如
    已領有大貨車駕駛執照者，得駕駛小型車、輕型機器腳踏車
    （道路交通安全規則第61條第1 項第3 款參照），固可能產
    生持有較高級車類駕駛執照者，飲酒後駕駛較低級車類，因
    其無較低級車類之駕駛執照可供吊扣，即不予吊扣，而有違
    公平原則之疑慮，惟此乃道路交通管理機關執行上之技術問
    題，尚不得因執行技術面之問題，逕行擴張解釋於駕駛人無
    較低級駕駛執照可供吊扣時，即率爾代以吊扣其所領有之較
    高級駕駛執照，併予敘明。
七、綜上所述，原處分機關未審酌修正後之道交條例第68條規定
    之意旨，以異議人無自小客貨車之駕駛執照可供吊扣為由，
    逕行裁處吊扣其職業大客車駕駛執照12個月之處分，於法不
    合，異議人對於此部分之異議為有理由，應由本院將此部分
    之處分撤銷，並另為不罰之諭知。
八、另按一行為同時觸犯刑事法律及違反行政法上義務規定者，
    依刑事法律處罰之。但其行為應處以其他種類行政罰或得沒
    入之物而未經法院宣告沒收者，亦得裁處之，行政罰法第26
    條第1 項定有明文。其立法意旨在於，刑罰與行政罰同屬對
    不法行為之制裁，而刑罰之懲罰作用較強，故一行為同時觸
    犯刑事法律及違反行政法上義務規定時，依刑事法律處罰，
    即足資警惕，實無為一事二罰再處行政罰之必要。且刑事法
    律處罰，由法院依法定程序為之，較符合正當法律程序，應
    予優先適用。但罰鍰以外之沒入或其他種類行政罰，因兼具
    維護公共秩序之作用，為達行政目的，行政機關仍得併與裁
    處。準此，如刑事法律處罰與行政處罰之處罰目的、方式均
    相同，而依刑事法律處罰，即足資警惕時，即無再為行政處
    罰之必要。經查，本件異議人因上開交通違規事件，同時觸
    犯刑法第185 條之3 公共危險罪，經本院以98年度交簡字第
    14號判處有期徒刑3 月，得易科罰金，經異議人撤回上訴而
    確定等情，業如前述，則揆諸前揭說明，原處分機關就異議
    人上開交通違規行為，關於金錢裁罰即罰鍰49,500元部分，
    已為異議人所受刑事法律制裁所涵蓋，自不得再重行裁罰。
    原處分機關仍以前揭裁決裁處異議人罰鍰49,500元部分，於
    法未合，然此部分未經異議人聲明異議，本院無從審酌，應
    由原處分機關查明後另為適當之處置，或由異議人另行對於
    罰鍰部分聲明異議。至原處分關於道安講習之部分，屬其他
    種類之行政裁罰，且亦未經異議人聲明異議，本院毋庸論列
    ，均附此敘明。
九、據上論斷，依道路交通案件處理辦法第20條前段，裁定如主
    文。
中    華    民    國    98    年    9     月    30    日
                  交通法庭  法  官  毛妍懿
以上正本證明與原本無異。
如不服本裁定，應於收受送達後5 日內向本院提出抗告狀。
中    華    民    國    98    年    9     月    30    日
                            書記官  林晏光

司法院資訊處製作；財團法人民間司法改革基金會備份。
